臺灣臺南地方法院新市簡易庭民事簡易判決  
110年度新簡字第113號
原      告  王春源  
訴訟代理人  陳欽煌律師
            陳郁翎律師
被      告  王戊己  

上列當事人間請求分割共有物等事件，經本院於民國110年9月14
日言詞辯論終結，判決如下：
    主      文
兩造共有門牌號碼臺南市○○區○○里○○○○○○號之未保存登記建物（
稅籍編號00000000000），應分割如附圖一即臺南市新化地政事
務所民國一一○年五月二十一日土地複丈成果圖所示：編號A部分
，面積七○點七三平方公尺，分歸原告取得；編號B部分，面積三
十四點一七平方公尺，分歸被告取得。
原告應補償被告新臺幣貳仟肆佰陸拾捌元。
訴訟費用由兩造各負擔二分之一。
    事實及理由
一、原告起訴主張：
  ㈠原告前於民國94年1月31日向訴外人王罔帶購買臺南市○○區○○
    段000000地號土地、同段346-47地號土地，前開2筆土地經1
    09年地籍重測後，現合併為臺南市○○區○○段000地號土地（
    以下均以地號稱之），及坐落其上之門牌號碼臺南市○○區○○
    里○○○00號之未保存登記建物（下稱系爭建物）所有權權利
    範圍2分之1，因而取得266地號土地之所有權及系爭建物之
    事實上處分權，並與被告共有系爭建物至今。又系爭建物分
    別坐落於原告所有之266地號土地及被告所有之267地號土地
    ，兩造間並無不分割之協議或不能分割之情形，原告自得請
    求分割系爭建物，惟被告拒絕出面協議分割系爭建物，原告
    僅得提起本件請求分割共有物訴訟。又系爭建物係王罔帶於
    54年間所興建，系爭建物範圍除如臺南市新化地政事務所11
    0年5月21日土地複丈成果圖（下稱附圖一）所示編號A、B部
    分（面積分別為70.73、34.17平方公尺）外，尚包含臺南市
    新化地政事務所110年8月4日土地複丈成果圖（下稱附圖二
    ）所示編號C部分（面積為24.7平方公尺），該部分建物亦
    是兩造之父王罔帶所建，而原告同意就如附圖二所示編號C
    部分不列入本件不動產分割範圍，僅就房屋稅籍證明所登記
    之共有建物範圍即如附圖一所示編號A、B部分，作為本件不
    動產分割範圍。而系爭建物為木石磚造之一層建物，位於26
    6地號土地及267地號土地之臨路側均有獨立出入口，如將系
    爭建物沿266地號土地及267地號土地之地籍線分割，系爭建
    物坐落於266地號土地部分（即附圖一所示編號A部分）分歸
    原告所有，系爭建物坐落於267地號土地部分（即附圖一所
    示編號B部分）分歸被告所有，並無使用上不便之情形，且
    兩造取得之建物均具有使用上獨立性，原告之分割方案符合
    共有人之全體利益及經濟效用，屬適當、公允之分割方案。
    另原告同意按系爭建物每平方公尺課稅現值新臺幣（下同）
    184.4元補償被告。
  ㈡並聲明：兩造共有之系爭建物應予分割，分割方法：如附圖
    一所示編號A部分分歸原告取得，附圖一編號B部分分歸被告
    取得。
二、被告則辯以：
  ㈠本件應先釐清系爭建物稅籍資料所登記之範圍，伊認為稅籍
    資料所登記之範圍只有附圖一所示編號A、B部分，至於附圖
    二所示編號C部分並不在稅籍資料登記範圍內，該部分原本
    為木造牛舍，不在原稅籍資料登記範圍，而是伊後來出資補
    強翻修而成。附圖一所示編號A、B部分面積合計為104.9平
    方公尺，而稅籍資料登記面積為77平方公尺，是因當時測量
    技術不夠精良所造成。
  ㈡並聲明：原告之訴駁回。
三、本院得心證之理由：
  ㈠按各共有人，除法令另有規定外，得隨時請求分割共有物。
    但因物之使用目的不能分割或契約訂有不分割之期限者，不
    在此限，民法第823條第1項定有明文。本件原告主張系爭建
    物為未保存登記建物，且為兩造所共有，應有部分各為2分
    之1，兩造間並無不分割之約定，復無法達成分割協議等情
    ，業據其提出空照圖、臺南市政府財政稅務局房屋稅籍證明
    書、地籍圖謄本、266地號土地登記謄本、系爭建物現況圖
    示、現況照片等資料為證（新司簡調卷第23-25、29、49頁
    、本院卷第27-37頁），並有本院於108年度新簡字第514號
    分割共有物事件（前因地籍重測而經原告撤回，下稱前案）
    依職權向臺南市財政稅務局佳里分局調取之系爭建物房屋稅
    籍證明書在卷可憑（前案卷第53-55頁）。復為被告所不爭
    執，堪認原告此部分之主張為真實。則兩造間未定有不能分
    割之契約，亦無因物之使用目的不能分割之情事，是原告訴
    請裁判分割，自無不合，應予准許。
  ㈡又共有物之分割，依共有人協議之方法行之；分割之方法不
    能協議決定，或於協議決定後因消滅時效完成經共有人拒絕
    履行者，法院得因任何共有人之請求，命為下列之分配：一
    、以原物分配於各共有人，民法第824條第1項、第2項第1款
    前段亦定有明文。而法院定共有物分割之方法，固可由法院
    自由裁量，惟應斟酌各共有人之意願、利害關係、共有物之
    性質、分割後之經濟效用及公共利益等為公平決定（最高法
    院81年度台上字第16號、89年度台上字第724號判決要旨參
    照）。經查：系爭建物為木石磚造建物，整體為三合院式建
    築，其主屋部分坐落於原告所有之266地號土地及被告所有
    之267地號土地上，左護龍部分則位在原告所有之266地號土
    地，右護龍部分已經被告改建為鐵皮建物，而本件分割標的
    物為主屋部分，有土地登記謄本、現場照片在卷可稽（新司
    簡調卷第49頁、本院卷第49-57頁），復經本院會同兩造及
    臺南市新化地政事務所測量人員到場履勘，製有勘驗筆錄及
    附圖一、二在卷可參（本院卷第47、65、95頁）。又經地政
    人員測量後，系爭建物如附圖一編號A部分（面積70.73平方
    公尺）位在原告所有之266地號土地；附圖一編號B部分（面
    積34.17平方公尺），及附圖二編號C部分（曾經被告翻修，
    面積24.7平方公尺）則位在被告所有之267地號土地，嗣兩
    造於110年9月14日言詞辯論期日同意就附圖二編號C部分不
    列入本件分割標的範圍（本院卷第132-133頁）。而依現場
    照片所示，系爭建物兩側均有獨立出入口，本院審酌原告所
    提如附圖一所示之分割方案，係將系爭建物按兩造各自所有
    之土地地籍線分割，分割後之系爭建物如附圖一所示編號A
    部分（面積70.73平方公尺）分歸原告取得；編號B部分（面
    積34.17平方公尺)分歸被告取得，兩造各自分得之部分房屋
    均位在各自之土地上，且均得對外通行至道路，故以如附圖
    一所示之方法分割系爭建物，較能符合現況，並兼顧各共有
    人之利益，且分割結果將使兩造分得之建物坐落於各自所有
    土地上，可簡化系爭建物之共有關係，更利於土地整體規畫
    利用，達其經濟效益之目的，足認原告主張之前揭分割方案
    屬合理可行。
  ㈢按以原物為分配時，如共有人中有未受分配，或不能按其應
    有部分受分配者，得以金錢補償之，民法第824條第3項亦有
    明文。且共有物之原物分割，依民法第825條規定觀之，係
    各共有人就存在於共有物全部之應有部分互相移轉，使各共
    有人取得各自分得部分之單獨所有權。是以原物分割而應以
    金錢為補償者，倘分得價值較高及分得價值較低之共有人均
    為多數時，該每一分得價值較高之共有人即應就其補償金額
    對於分得價值較低之共有人全體為補償，方符共有物原物分
    割為共有物應有部分互相移轉之本旨。而所謂金錢補償，係
    指依原物之市場交易價格予以補償而言。依前所述，本院雖
    認依附圖一所示之方案分割系爭建物，然因該分割方案，原
    告分割後取得之附圖一所示編號A部分建物面積為70.73平方
    公尺，被告分割後取得之附圖一所示編號B部分建物面積為3
    4.17平方公尺，而本件分割標的物範圍為附圖一所示編號A
    、B部分，總面積為104.9平方公尺，是兩造原應有部分各2
    分之1換算之面積為52.45平方公尺【計算式：104.9×1/2＝52
    .45】，而被告分得之建物面積短少18.28平方公尺【計算式
    ：52.45-34.17＝18.28】，依前揭規定，被告未能按其應有
    部分受分配面積部分，應由原告補償之。而就分割後各共有
    人應如何補償乙節，本院參酌系爭建物主要結構為木石磚造
    （依臺南市政府地政局101年8月29日南市地價字第10106241
    128號令公告之臺南市地價調查用建築改良物耐用年數及折
    舊率表所示磚石造之耐用年限46年、雜木為30年），從54年
    1月間建造迄今56年餘，已逾政府機關公告之耐用年數，顯
    屬老舊建物，且缺乏公開市場交易價格可供參酌，是本院認
    以系爭建物之課稅現值，作為系爭建物價值認定之客觀依據
    ，較符公允。而系爭建物110年度之課稅現值為14,200元（
    新司簡調卷第25頁房屋稅籍證明書），除以系爭建物之面積
    104.9平方公尺，即以每平方公尺135元【計算式：14,200÷1
    04.9＝135（小數點以下四捨五入）】作為計算基準。是依上
    開基準計算，原告應補償被告2,468元【計算式：135×18.28
    ＝2,468（小數點以下四捨五入）】。
四、綜上所述，本院審酌系爭建物現況、共有人就分割方案之意
    見及全體共有人之最大利益等一切情形，認原告所主張之分
    割方案較符合系爭建物之整體經濟效能，並兼顧全體共有人
    之利益，爰採為本件之分割方法，並認原告應補償被告2,46
    8元，爰判決如主文第1項、第2項所示。
五、按因共有物分割、經界或其他性質上類似之事件涉訟，由敗
    訴當事人負擔訴訟費用顯失公平者，法院得酌量情形，命勝
    訴之當事人負擔其一部，民事訴訟法第80條之1定有明文。
    系爭建物因兩造無法自行協議分割，依前開說明，本院認本
    件訴訟費用，應由兩造依分割前應有部分比例負擔為適當，
    爰判決如主文第3項所示。
六、結論：本件原告之訴為有理由。爰依民事訴訟法第436條第2
    項、第80條之1，判決如主文。
中　　華　　民　　國　　110 　年　　9 　　月　　30　　日
                    新市簡易庭  法  官  曾仁勇
以上正本係照原本作成。
如不服本判決，應於判決送達後20日內，向本院提出上訴狀並表
明上訴理由，如於本判決宣示後送達前提起上訴者，應於判決送
達後20日內補提上訴理由書（須附繕本）。
如委任律師提起上訴者，應一併繳納上訴審裁判費。
中　　華　　民　　國　　110 　年　　9 　　月　　30　　日
                                書記官  吳佩芬